【裁判字號】    98,易,81
【裁判日期】    980403
【裁判案由】    偽造文書
【裁判全文】
臺灣臺東地方法院刑事判決                98年度易字第81號
公  訴  人  臺灣臺東地方法院檢察署檢察官
被      告  乙○○
                    旅行證號碼.
                    (
上列被告因偽造文書案件，經檢察官聲請簡易判決處刑（97年度
偵緝字第31號），本院改依簡式審判程序，判決如下：
    主  文
乙○○共同連續犯行使使公務員登載不實文書罪，處有期徒刑陸
月，如易科罰金，以銀元參佰元即新臺幣玖佰元折算壹日，減為
有期徒刑參月，如易科罰金，以銀元參佰元即新臺幣玖佰元折算
壹日。
    犯罪事實
一、乙○○係大陸地區女子，與臺灣地區男子陳寬亮 (業經本院
    判決確定)素不相識，乙○○為以團聚名義來臺工作以達規
    避進入臺灣地區之管制，竟與陳寬亮共同基於行使使公務員
    登載不實文書之犯意聯絡，共同為下列行使使公務員登載不
    實文書之行為：(一)乙○○與陳寬亮先於民國92年3月17日
    在大陸地區福建省福州市辦理結婚登記，並於2日後至大陸
    地區福建省福州市公證處辦理公證，取得大陸地區福建省福
    州市公證處所核發之（2003）榕公證內民字第3458號結婚證
    明書。嗣陳寬亮返臺，並於92年4月4日持前揭結婚證明書，
    向財團法人海峽交流基金會（下稱海基會）申請驗證，使海
    基會核發證明書；旋於同年4月7日由陳寬亮持前揭結婚公證
    書、海基會證明書及戶口名簿、國民身分證等證件，至臺東
    縣鹿野鄉戶政事務所，填具乙○○為其配偶等不實內容之「
    結婚登記申請書」，據以申請辦理結婚之戶籍登記，使不知
    情之戶政機關承辦公務員陷於錯誤，將該不實之結婚事項登
    載於其職務上所掌之戶籍登記簿上，並據此核發配偶欄為乙
    ○○之不實登記戶籍謄本1份予陳寬亮，及換發配偶為乙○
    ○之國民身分證，足生損害於戶政機關對結婚登記及戶籍資
    料管理之正確性。(二)又於92年4月4日，陳寬亮前往臺東縣
    警察局關山分局瑞源派出所，填具「大陸地區人民進入臺灣
    地區保證書」向警員辦理對保手續。繼於同年4月11日，陳
    寬亮委由不知情之許月香攜帶已填具之「大陸地區人民進入
    臺灣地區旅行證申請書」、「大陸地區人民進入臺灣地區保
    證書」及前揭使公務員登載不實之戶籍謄本、國民身分證等
    資料行使，向內政部警政署入出境管理局（現已改制為入出
    國及移民署，下稱入出境管理局）以配偶來臺團聚為由，申
    請乙○○入境臺灣地區，使入出境管理局承辦公務員將其2
    人結婚及團聚等不實事項登載於職務上所掌之公文書，並據
    以核發與乙○○入境臺灣地區之旅行證，嗣乙○○於92年5
    月25日持前揭旅行證非法進入臺灣地區，足以生損害於入出
    境管理機關對大陸地區人民入境管理之正確性。
二、案經臺東縣警察局關山分局報告臺灣臺東地方法院檢察署檢
    察官偵查起訴。
    理  由
一、本件檢察官認被告乙○○涉犯刑法第216條、第214條行使使
    公務員登載不實文書罪嫌而提起公訴，係屬刑事訴訟法第
    376條第1款所定之罪，依同法第284條之1規定，第一審得由
    法官1人獨任審判，合先敘明。
二、上開犯罪事實，業據被告乙○○在偵查及本院審理中坦白承
    認，核與證人陳寬亮在警詢中之證詞互核大致相符，此外，
    並有大陸地區福建省福州市公證處公證書、結婚證明書、財
    團法人海峽交流基金會證明、大陸地區人民進入臺灣地區旅
    行證申請書、大陸地區人民進入臺灣地區保證書、委託書、
    結婚證記申請書、中華民國逐次加簽旅行證及戶籍謄本等附
    卷可稽，本案事證已臻明確，被告前揭犯行堪以認定。
三、本案相關法律之比較適用：
(一)查被告乙○○於本案行為後，刑法業於94年2月2日修正公布
    ，並於95年7月1日施行，參酌最高法院95年5月23 日刑事庭
    第8次會議決議意旨，修正後刑法第2條第1項之規定係規範
    行為後法律變更所生新舊法律比較適用之準據法，於修正後
    刑法施行後，應適用修正後刑法第2條第1項之規定，為「從
    舊從輕」之比較；另於比較時應就罪刑有關之共犯、未遂犯
    、想像競合犯、牽連犯、連續犯、結合犯，以及累犯加重、
    自首減輕暨其他法定加減原因（如身分加減）與加減比例等
    一切情形，本於統一性及整體性原則，綜其全部罪刑之結果
    而為比較。是本院審酌：
    1.修正後刑法第33條第5 款規定「罰金：新臺幣1 千元以上
      ，以百元計算之。」，與修正前刑法第33條第5 款規定「
      罰金：1 元以上。」不同，本案被告所犯法條關於罰金刑
      部分，經比較新舊法結果，以舊法之規定較有利於被告。
    2.刑法第28條原規定：「二人以上共同『實施』犯罪之行為
      者，皆為共同正犯。」，新法修正為：「二人以上共同『
      實行』犯罪之行為者，皆為共同正犯。」，係將舊法之「
      實施」修正為「實行」。原「實施」之概念，包含陰謀、
      預備、著手及實行等階段之行為，修正後僅共同實行犯罪
      行為始成立共同正犯，是新法共同正犯之範圍已有限縮，
      排除陰謀犯、預備犯之共同正犯，新舊法就共同正犯之範
      圍既因此而有變動，自屬犯罪後法律有變更，而非僅屬純
      文字修正，應有新舊法比較適用之問題（最高法院96年度
      台上第1323號判決意旨、台灣高等法院暨所屬法院96年法
      律座談會研討結果參照）。而經新舊法比較結果，本件被
      告係基於共同犯罪之意思而參與犯罪構成要件行為，上述
      刑法第28條之修正內容，對本件被告而言並無較為有利，
      依刑法第2 條第1 項前段之規定，即應適用行為時即修正
      前之刑法第28條之規定。
    3.新修正之刑法將原刑法第56條關於連續犯之規定廢除。準
      此，除法理上合於接續犯、包括一罪之情形仍可認為構成
      單一之犯罪外，其於數犯罪行為之情形，即應依刑法第51
      條之規定予以分論併罰。是比較新舊法之規定，應以修正
      前之刑法第56條規定較有利於被告。
    4.綜上，經綜其全部罪刑之結果而為比較，以修正前刑法之
      規定較有利於被告，爰依刑法第2條第1項前段之規定，一
      體適用修正前刑法之規定。
(二)又修正前刑法第41條規定：「犯最重本刑為五年以下有期徒
    刑以下之刑之罪，而受六個月以下有期徒刑或拘役之宣告，
    因身體、教育、職業、家庭之關係或其他正當事由，執行顯
    有困難者，得以一元以上三元以下折算一日，易科罰金。但
    確因不執行所宣告之刑，難收矯正之效，或難以維持法秩序
    者，不在此限。併合處罰之數罪，均有前項情形，其應執行
    之刑逾六月者，亦同。」並依罰金罰鍰提高標準條例第2條
    規定（業於95年7 月1日起因刪除而不再適用），就易科罰
    金折算1日之數額提高為100倍（即銀元100元以上300元以下
    ，經折算為新台幣則為新台幣300元以上900元以下）；修正
    後刑法第41條規定：「犯最重本刑為五年以下有期徒刑以下
    之刑之罪，而受六個月以下有期徒刑或拘役之宣告者，得以
    新台幣一千元、二千元或三千元折算一日，易科罰金。但確
    因不執行所宣告之刑，難收矯正之效，或難以維持法秩序者
    ，不在此限。前項規定於數罪併罰，其應執行之刑未逾六月
    者，亦適用之。」，而罰金罰鍰提高標準條例第2條有關易
    科罰金折算1日之數額提高倍數規定，即不再適用；比較修
    正前後之易科罰金折算標準，自以修正前刑法第41條之規定
    較有利於被告，亦應依刑法第2條第1項前段之規定，適用行
    為時即修正前之舊法。
四、核被告所為，係犯刑法第216條之行使第214條之使公務員登
    載不實文書罪。其使公務員登載不實之低度行為，應為行使
    之高度行為所吸收，不另論罪。被告與乙○○間，就行使使
    公務員登載不實文書罪間，互有犯意聯絡及行為分擔，皆為
    共同正犯。被告先後行使使公務員登載不實文書之犯行，時
    間緊接，犯罪構成要件相同，顯係基於概括犯意為之，為連
    續犯，應依修正前刑法第56條之規定論以一罪，並加重其刑
    。爰審酌被告為達其來臺居留之目的，竟以假結婚之方式向
    戶政機關辦理結婚登記，以取得登載不實之戶籍謄本，嗣後
    又持該不實戶籍謄本向警察機關及境管機關行使，對於主管
    機關之有效管理及國家秩序之危害非輕，姑念其無前科，犯
    後復坦承犯行等一切情狀，分別量處如主文所示之刑，並各
    諭知如主文所示之易科罰金折算標準。被告於上揭犯行均係
    在96年4月24日以前，爰依中華民國九十六年罪犯減刑條例
    第2條第1項第3款、第7條之規定，減其宣告刑2分之1，並依
    法諭知其宣告刑及減得之刑，繼依同條例第9條規定，諭知
    如主文所示之易科罰金折算標準。
據上論斷，應依刑事訴訟法第273條之1第1項、第284條之1、第
299條第1項前段，刑法第2條第1項前段、修正前刑法第28條、第
56條、刑法第216條、第214條、修正前刑法第41條第1項前段，
刑法施行法第1條之1第1項、第2項前段，修正前罰金罰鍰提高標
準條例第2條，現行法規所定貨幣單位折算新台幣條例第2條，中
華民國九十六年罪犯減刑條例第2條第1項第3款、第7條、第9條
，判決如主文。
本案經檢察官甲○○到庭執行職務。
中    華    民    國    98    年     4      月    3    日
                  刑事第四庭    法  官  馬培基
以上正本證明與原本無異。
如不服本判決應於收受本判決後10日內向本院提出上訴書狀；上
訴書狀應敘述具體理由。未敘述上訴理由者，應於上訴期間屆滿
後20日內向本院補提理由書狀（均須按他造當事人之人數附繕本
）。「切勿逕送上級法院」。
中    華    民    國    98    年     4     月     3    日
                                書記官  陳憶萱
附錄論罪科刑法條全文：
中華民國刑法第214條
（使公務員登載不實罪）
明知為不實之事項，而使公務員登載於職務上所掌之公文書，足
以生損害於公眾或他人者，處3年以下有期徒刑、拘役或5百元以
下罰金。
中華民國刑法第216條
（行使偽造變造或登載不實之文書罪）
行使第 210 條至第 215 條之文書者，依偽造、變造文書或登載
不實事項或使登載不實事項之規定處斷。


司法院資訊處製作；財團法人民間司法改革基金會備份。
